臺灣臺南地方法院民事判決
110年度重訴字第346號
原      告  陳柏勳  
訴訟代理人  李耿誠律師
            傅敏臻律師
被      告  陳中豪  

訴訟代理人  王思舜律師
上列當事人間請求不動產所有權移轉登記事件，本院於民國111
年11月28日言詞辯論終結，判決如下：
    主   文
原告之訴駁回。
訴訟費用新臺幣65,350元由原告負擔。　　
    事實及理由
一、原告起訴主張：
　㈠坐落臺南市○○區○○段000地號土地及其上同段273建號建物（
    即門牌號碼臺南市○○區○○街000巷0號房屋，下合稱系爭房地
    ）原為訴外人陳天德所有，原告及其父親陳武慶一直以來居
    住在此。陳天德於民國109年3月31日死亡，系爭房地先由全
    體繼承人即被告陳中豪與陳武慶、孫陳秀緞、陳季杏、林秋
    蘭繼承而為公同共有。陳武慶雖有意購買系爭房地，然因信
    用欠佳難以借款，全體繼承人遂同意形式上先將系爭房地所
    有權移轉登記予被告，並由被告支付每位繼承人各新臺幣（
    下同）130萬元，日後再由原告以650萬元向被告買回系爭房
    地，並於110年4月13日經本院家事庭以110年度司家移調字
    第3號調解成立，並簽立調解筆錄在案（下稱系爭調解筆錄
    ）。
　㈡詎被告於簽立系爭調解筆錄後拒不履行全體繼承人間上開協
    議，欲將系爭房地出售予第三人，經原告委託陳季杏致電詢
    問被告出售系爭房地相關事宜，被告一再表示會將系爭房地
    以頭期款100萬元、貸款550萬元，共計650萬元售予原告，
    應認兩造已達成買賣系爭房地之意思表示合致而成立買賣契
    約。然被告經原告多次催告，迄今未履行系爭房地買賣契約
    ，原告先位聲明自得依民法第348條規定，請求被告於原告
    給付100萬元之同時，將系爭房地所有權移轉登記予原告。
　㈢縱認兩造間尚未就買賣系爭房地必要之點達成意思表示合致
    ，買賣契約尚未成立，然兩造前既已就系爭房地之買賣價金
    達成合致，兩造亦應已成立系爭房地買賣之預約，從而原告
    備位聲明亦得依兩造上開預約之法律關係，請求被告與原告
    以總價金650萬元簽訂系爭房地買賣契約本約，併請求被告
    於原告依上開契約給付100萬元之同時，將系爭房地所有權
    移轉登記予原告。
　㈣並聲明：
　⒈先位聲明：被告應於原告匯款100萬元予被告之同時，將系爭
    房地之所有權移轉登記予原告。
　⒉備位聲明：
　①被告應就系爭房地以650萬元之價格與原告簽訂買賣契約書。
　②被告應於原告匯款100萬元予被告之同時，將系爭房地所有權
    移轉登記予原告。
二、被告則抗辯：
　㈠陳天德死亡後因除被告外之其餘繼承人均無資力繳納系爭房
    地之貸款，遂同意以變價方式由被告取得，再由被告給付其
    餘繼承人每人各130萬元，並簽立系爭調解筆錄在案。然被
    告於110年8月2日分別匯款130萬元予其他繼承人後，原告與
    陳武慶、陳季杏因擔心系爭房地移轉予被告後，渠等需自系
    爭房地搬離而拒不履行系爭調解筆錄之約定，被告遂於110
    年8月11日持系爭調解筆錄、銀行匯款證明，以調解繼承為
    原因辦理系爭房地所有權移轉登記完畢。
　㈡被告雖曾與陳季杏於對話中提及系爭房地之買賣事宜，然於
    對話過程中陳季杏自始至終並未表明其係為原告而來，亦未
    表明其為原告之代理人，上開對話對原告自不生任何法律效
    果。縱使被告於上揭對話中談及系爭房地買賣事宜，亦僅為
    被告主觀上曾有出售系爭房地之想法，被告並未授權陳季杏
    轉達對話內容讓原告知悉。從而，兩造並未就系爭房地之買
    賣達成任何合意，原告主張兩造間就系爭房地之買賣已達成
    意思表示一致並成立買賣契約，請求被告移轉系爭房地所有
    權，並無理由。
　㈢並聲明：原告之訴駁回。
三、本件經協商並簡化爭點後，確認兩造不爭執及爭執事項如下
    ：
  ㈠不爭執事項：
　⒈系爭房地原為訴外人陳天德所有，陳天德於109年3月31日死
    亡，系爭房地先由被告陳中豪與原告之父陳武慶、孫陳秀緞
    、陳季杏、林秋蘭繼承而為公同共有。
　⒉嗣於分割遺產事件在110年4月13日經本院以110年度司家移調
    字第3號調解成立，全體繼承人同意由被告取得系爭房地所
    有權，被告則應給付其餘繼承人每人各130萬元，並簽立系
    爭調解筆錄在案。
　⒊被告於110年8月2日分別匯款130萬元予陳季杏、陳武慶及其
    他繼承人後，系爭房地於110年8月11日經被告以調解繼承為
    登記原因，移轉登記予被告。
  ㈡爭執事項
　⒈原告主張兩造間就其以650萬元向被告購買系爭房地乙節已達
    成意思表示合致，並成立系爭房地買賣契約，是否有據？
　⒉原告依民法第348條規定，請求被告於原告給付100萬元之同
    時，移轉系爭房地所有權登記予原告，有無理由？
四、本院得心證之理由：
　㈠按當事人主張有利於己之事實者，就其事實有舉證之責任，
    民事訴訟法第277條定有明文。民事訴訟如係由原告主張權
    利者，應先由原告負舉證之責，若原告先不能舉證，以證實
    自己主張之事實為真實，則被告就其抗辯事實即令不能舉證
    ，或其所舉證據尚有疵累，亦應駁回原告之請求。又稱買賣
    者，謂當事人約定一方移轉財產權於他方，他方支付價金之
    契約。當事人就標的物及其價金互相同意時，買賣契約即為
    成立，民法第345條亦定有明文。而當事人締結買賣之債權
    契約，固非要式行為，惟對於契約必要之點意思必須一致，
    買賣契約以價金及標的物為其要素，價金及標的物，自屬買
    賣契約必要之點，茍當事人對此兩者意思未能一致，其契約
    即難謂已成立。經查，系爭房地原為陳天德所有，陳天德死
    後系爭房地由全體繼承人即被告、原告之父陳武慶、孫陳秀
    緞、陳季杏、林秋蘭繼承而為公同共有。嗣全體繼承人於11
    0年4月13日在本院家事庭成立系爭調解筆錄，同意由被告取
    得系爭房地所有權，並由被告給付其餘繼承人每人各130萬
    元等情，為雙方所不爭執，上情堪以認定。本件原告先位聲
    明主張與被告就系爭房地之買賣價金、價金給付方式之意思
    表示已達成一致而成立買賣契約，惟為被告所否認，並以前
    詞置辯，則原告就此一有利於己之事實自應負舉證責任。原
    告固舉證人陳季杏與被告於110年8月12日之對話錄音及於本
    院之證述為據。惟查：
　⒈證人陳季杏雖於本院審理時到庭具結證稱：分割遺產時被告
    一直逼我們要解決系爭房地，才能解決母親扶養問題，後來
    原告要貸款，因為陳武慶信用不好，有卡債問題，被告不信
    任陳武慶，且原告不是繼承人，所以才會先過戶給被告…被
    告承諾隔天會立刻登記給原告，約定以650萬元作為買賣價
    金等語（本院卷第97-101頁），然從系爭調解筆錄成立內容
    第一項就系爭房地分割方法記載：「一、財政部南區國稅局
    遺產稅免稅證明書編號0001至0002之不動產(即系爭房地)，
    由聲請人陳中豪取得；相對人陳武慶於民國110年7月15日前
    搬離上開不動產，點交予聲請人陳中豪…」等語，清楚記載
    系爭房地由被告取得，陳武慶則應於110年7月15日搬離系爭
    房地，並點交系爭房地予被告，顯與證人陳季杏前揭證述，
    及本件原告所主張全體繼承人同意形式上先將系爭房地所有
    權移轉登記予被告，日後再由原告以價金650萬元向被告買
    回系爭房地乙節不符。衡情，倘當時全體繼承人已約定或被
    告已同意將系爭房地以650萬元售予陳武慶或其子即原告，
    系爭調解筆錄何須特別載明陳武慶應於110年7月15日前搬離
    系爭房地，並點交系爭房地予被告之理。另從證人孫陳秀緞
    到庭具結證稱：陳季杏、陳武慶在當初遺產分割訴訟過程中
    並無提到由原告購買系爭房屋…陳季杏、陳武慶在簽立系爭
    調解筆錄的時候並無告知方案只是形式上記載，要求同意讓
    他們繼續居住、不收錢…當時我們分成兩派，陳武慶跟陳季
    杏一派，我跟被告一派，陳季杏原本要將系爭房地賣給我與
    被告，後來才改成賣給被告，其他繼承人都有同意等語（本
    院卷第174-176頁），就兩造或陳天德之繼承人有無於系爭
    調解筆錄中合意先由被告形式上取得系爭房地所有權，日後
    再由原告以價金650萬元買回乙節，亦與證人陳季杏之證述
    內容顯有出入。本院審酌證人陳季杏同為陳天德之繼承人，
    與兩造皆為至親，陳季杏前就母親扶養及陳天德遺產分配問
    題，與原告之父陳武慶同一立場，並與被告相對立，彼此間
    意見相左而多有紛爭，則其上開證詞，顯然有偏頗原告之可
    能，尚難據以逕為有利於原告之認定。
　⒉另從原告提出被告與陳季杏在110年8月12日對話錄音譯文內
    容觀之，被告雖曾向陳季杏表示：我也一樣會賣給柏勳（即
    原告），我不會跟你們說什麼話不算數，我照這樣說…柏勳
    人家有在工作，沒關係啊就大家這樣說，就看怎麼簽合約…
    就像你說的讓柏勳去貸款啦，啊也是依照650萬元賣他，不
    用賺半毛錢…就是柏勳可以貸550，100算頭期款，就是650，
    我那時候也是寫650萬白紙黑字，我也沒多也沒少，也是照6
    50萬等語，惟對話中陳季杏亦表示：好啦好啦，那詳細情形
    星期日我再去跟你說等語，從被告與陳季杏前述對話尚無法
    逕認渠等或兩造間已就系爭房地買賣契約之具體內容及細節
    達成互相意思表示一致。再者，被告上開對話之對象為陳季
    杏而非原告，原告雖稱陳季杏為其代理人，並有授權陳季杏
    為其處理系爭房地買賣事宜，而陳季杏於本院亦證稱被告知
    道我是代理原告去跟他談要履行買賣的事情…原告並有授權
    我與被告談履行買賣契約的事情等語，然不動產買賣契約之
    成立內容，除交易對象、買賣標的及價金多寡外，尚涉及各
    項稅賦、費用由何人負擔，價金如何給付、交易標的何時交
    付、委託何人辦理過戶手續等諸多細節，均有賴買賣雙方協
    商確定後，明確記載於不動產買賣契約中始能完成，且細譯
    陳季杏與被告上開對話錄音譯文可知，陳季杏自始至終均未
    表明其為原告之代理人，或有代理原告與被告處理系爭房地
    買賣事宜之意旨，是縱使原告或有授予代理權給陳季杏，也
    僅是渠等間內部之法律關係，他人無從知悉。從而，被告既
    無法知悉陳季杏為原告之代理人，亦未授權陳季杏為其意思
    表示之傳達人，故縱使被告曾向陳季杏表達欲將系爭房地出
    售予原告之念頭，該意思表示亦無從達到原告。是兩造間之
    買賣契約意思表示無從合致，難認被告與原告已達成買賣契
    約之合意。
　⒊原告復未提出其他積極證據證明兩造業已就系爭房地之買賣
    達成意思表示合致，並成立系爭房地買賣契約，原告先位聲
    明請求被告應於原告匯款100萬元予被告之同時，將系爭房
    地之所有權移轉登記予原告，並無理由。
　㈡再按買賣契約之成立，固應以標的物及價金之意思表示一致
    為其必要之點，惟買賣預約，亦非不得就標的物及價金之範
    圍先為擬定，作為將來訂立本約之張本，但不能因此即認買
    賣本約業已成立；苟當事人間，除標的物及價金外，尚約定
    將買賣價金之清償時、地或其他交易上之重要事項列為必要
    之點者，衡諸契約自由原則，應非法所不許（最高法院84年
    度台上字第2295號民事判決要旨參照）。原告另主張無論於
    系爭調解筆錄或被告與陳季杏之對話中，既已談及由被告以
    650萬元出售系爭房地予原告，就買賣契約之標的及價金均
    已有明確之約定，縱認尚不成立系爭房地之買賣契約，亦應
    成立買賣預約。然查，依證人陳季杏於本院之證詞，及系爭
    調解筆錄之記載內容，尚無法逕認兩造間已就系爭房地由被
    告以650萬元出售予原告一事達成協議，業經論述如前，且
    自陳季杏與被告上開對話內容觀之，亦無法得出陳季杏有何
    以原告代理人自居，或有向被告表明代理原告意旨之情形，
    則縱使被告曾將欲出售系爭房地給原告之主觀想法告知陳季
    杏，亦與原告無關，原告備位主張兩造間成立系爭房地買賣
    預約，請求被告簽訂買賣契約本約後併請求被告移轉系爭房
    地予原告，亦無理由。
五、綜上所述，依照原告所提出之證據尚難認定兩造已就系爭房
    地成立買賣契約，亦無從認定兩造有就系爭房地成立買賣預
    約。從而，原告先位聲明依買賣契約之法律關係，請求被告
    移轉系爭房地之所有權予原告；備位聲明依預約之法律關係
    ，請求被告與原告簽訂系爭房地買賣契約後，併移轉系爭房
    地所有權予原告，均無理由，應予駁回。
六、本件為判決基礎之事證已臻明確，兩造所提出其餘攻擊及防
    禦方法，核與判決結果不生影響，爰不一一論述，附此敘明
    。
七、按訴訟費用，由敗訴之當事人負擔；法院為終局判決時，應
    依職權為訴訟費用之裁判，民事訴訟法第78條、第87條第1
    項分別定有明文。經核本件訴訟費用為65,350元（即第一審
    裁判費），應由敗訴之原告負擔，爰確定如主文第2項所示
    。
八、結論：本件原告之訴為無理由。爰依民事訴訟法第78條，判
    決如主文。　　　
中　　華　　民　　國　　111 　年　　12　　月　　12　　日
                  民事第四庭    法  官　曾仁勇  
以上正本證明與原本無異。
如不服本判決，應於送達後20日內，向本院提出上訴狀並表明上
訴理由，如於本判決宣示後送達前提起上訴者，應於判決送達後
20日內補提上訴理由書（須附繕本）。
如委任律師提起上訴者，應一併繳納上訴審裁判費。
中　　華　　民　　國　　111 　年　　12　　月　　12　　日
                                書記官　顏珊姍